ACORDAO-COMPLETO-2413979

ACÓRDÃO 1429/2020 ATA 19/2020 - PLENÁRIO

VISTOS, relatados e discutidos estes autos que tratam de representação formulada pela empresa Lenovo Comercial e Distribuição Ltda. acerca de possíveis irregularidades no âmbito da Licitação 7002987219, conduzida pela Petróleo Brasileiro S/A, tendo por objetivo a contratação de empresa para fornecimento de desktops e notebooks com garantia estendida e acessórios, conforme especificações do Edital e seus adendos.
ACORDAM os Ministros do Tribunal de Contas da União, reunidos em Sessão do Plenário, em:
9.1. conhecer da presente representação, nos termos do art. 87, § 2º, da Lei 13.303/2016, c/c os arts. 235, caput, e 237, inciso VII, do Regimento Interno deste Tribunal, e no art. 103, § 1º, da Resolução-TCU 259/2014;
9.2. com fulcro no art. 276, caput, do Regimento Interno deste Tribunal (RITCU) , determinar cautelarmente que a Petróleo Brasileiro S/A suspenda a execução da Licitação 7002987219 e todos os atos dela decorrentes, até ulterior deliberação desta Corte;
9.3. promover, com fundamento no art. 276, § 3º, do RITCU, a oitiva da Petróleo Brasileiro S/A, para, no prazo de quinze dias, manifestar-se quanto aos indícios de utilização ilegal de robôs para oferta de lances pela vencedora da Licitação 7002987219, bem como sobre os demais apontamentos tratados no relatório que fundamentou esta decisão;
9.4. realizar, com fundamento nos arts. 157 e 187 do RITCU, diligência junto à Petróleo Brasileiro S/A para obtenção dos documentos e informações necessários ao exame de mérito dos indícios de irregularidades relativos à Licitação 7002987219, nos termos propostos na instrução de peça 8-9;
9.5. indeferir o pedido de ingresso como parte interessada nos autos, subscrito pela representante, sem prejuízo de franquear-lhe vista e cópia dos autos; e
9.6. dar ciência da presente decisão à representante.

Representação, com pedido de medida cautelar, acerca de possíveis irregularidades no âmbito da Licitação 7002987219, conduzida pela Petróleo Brasileiro S/A (Petrobras).

Petróleo Brasileiro S/A.

3. Representante: Lenovo Comercial e Distribuição Ltda. (22.797.545/0001-03).

13.1. Ministros presentes: José Mucio Monteiro (Presidente), Walton Alencar Rodrigues, Benjamin Zymler, Augusto Nardes, Aroldo Cedraz, Raimundo Carreiro, Ana Arraes, Bruno Dantas e Vital do Rêgo (Relator).
13.2. Ministros-Substitutos presentes: Augusto Sherman Cavalcanti, Marcos Bemquerer Costa, André Luís de Carvalho e Weder de Oliveira.

ACORDAO-COMPLETO-2415934

Acórdão 1617/2020 - Plenário

ACORDAO-COMPLETO-2422777

Acórdão 2173/2020 - Plenário

VITAL DO RÊGO

Adoto como relatório, com os ajustes de forma pertinentes, a instrução da Secretaria de Controle Externo de Aquisições Logísticas (Selog) , cujas propostas contaram com a anuência dos dirigentes daquela unidade técnica (peças 8 e 9) :
Instrução Inicial de Representação com Pedido de Cautelar
	A. Identificação do Processo

	TC Processo 019.868/2020-0
	Conhecimento, oitiva prévia e diligência

	Unidade Jurisdicionada
	Uasg

	Petróleo Brasileiro S/A (Petrobras) 
	Não se aplica

	Objeto

	Contratação de empresa para fornecimento de desktops e notebooks com garantia estendida e acessórios, conforme especificações do Edital e seus adendos (peça 3, p. 18, item 1.1) .

	Representante
	CNPJ

	Lenovo Comercial e Distribuição Ltda. (Lenovo) 
	22.797.545/0001-03

	Há pedido de Sustentação Oral?
	Procuração 

	Não
	Peça 3, p. 13-15

	Modalidade
	Número do Certame
	Critério de Julgamento

	Estatais - Modo de disputa aberto
	7002987219
	Menor preço global

	Vigência
	Valor Estimado

	Não consta nos autos
	Não consta nos autos

	Fase do Certame

	Terminada a etapa de lances, estando a Comissão de Licitação analisando a fase interna do certame para aprovação do Relatório Final da contratação da licitante que ofertou o menor lance, a Positivo Tecnologia S/A, o qual será submetido à autoridade superior para determinar, ou não, a conclusão do processo de contratação, com a posterior celebração do contrato (peça 7) . 

	B. Alegações do Representante 

	1.	O representante alega, em suma, que a empresa Positivo Tecnologia S.A, CNPJ 81.243.735/0019-77 (Positivo) foi indevidamente declarada vencedora da Licitação 7002987219, tendo em vista a utilização ilegal, por essa empresa, de robô/dispositivo eletrônico para lançamento automático de lances na fase randômica do certame, permitindo, assim, que a Positivo cobrisse todos os demais lances apresentados pelas empresas participantes, a Lenovo e a Dell, contrariando os princípios da legalidade, isonomia e competitividade e precedentes deste Tribunal (Acórdãos 1.647/2010, 656/2011 e 2.601/2011, todos do Plenário) .
2.	Alegou ainda que tal dispositivo eletrônico permitiu que dois segundos antes do encerramento definitivo da etapa de lances, a Positivo desse o último lance, sagrando-se ilegalmente vencedora do certame pelo menor valor.
3.	Aduz que tal fato (uso de software/robô) foi comprovado na fase de encerramento randômico do certame (fase aleatória de 1 (um) a 30 (trinta) minutos do encerramento) quando se verificou que 13 (treze) dos 18 (dezoito) lances apresentados pela Positivo foram realizados com intervalos de tempo entre 0 (zero) a 10 (dez) segundos, conforme prova a tabela constante da petição inicial (peça 1, p. 3, item 13) , sendo humanamente impossível cobrir os lances automatizados. E mais, a representante afirma que "enquanto a LENOVO - que não se utiliza de métodos ilegais para a apresentação de lances - demora em torno de 20 segundos para a apresentação das suas propostas, há momentos em que a POSITIVO gasta zero ou um segundo para tanto" (grifos no original) .
4.	A representante noticiou que entrou com recurso administrativo contra a decisão da Comissão de Licitação que declarou vencedora a empresa Positivo pelo uso de robô na etapa de lances, porém, a Petrobras negou o recurso, alegando não haver qualquer irregularidade ou ilegalidade na utilização de robô para lançamento automático de lances (peça 3, p. 57) .
5.	Por fim, a representante requer a concessão de medida cautelar e que seja anulado o certame.

	C. Exame de Admissibilidade

	Legitimidade do Autor

	O representante possui legitimidade para representar ao Tribunal?
 (Fundamento: art. 87, § 2º, da Lei 13.303/2016, c/c o art. 237 do Regimento Interno/TCU) 
	Sim

	Redação em Linguagem Compreensível

	A representação está redigida em linguagem clara e objetiva, contém nome legível, qualificação e endereço do representante?
 (Fundamento: art. 235 do Regimento Interno/TCU) 
	Sim

	Indício Concernente à Irregularidade ou Ilegalidade

	A representação encontra-se acompanhada do indício concernente à irregularidade ou ilegalidade apontada pelo autor?
 (Fundamento: art. 235 do Regimento Interno/TCU) 
	Sim

	Competência do TCU

	A representação trata de matéria de competência do TCU?
 (Fundamento: art. 235 do Regimento Interno/TCU) 
	Sim

	Interesse Público

	Os argumentos do autor indicam a possibilidade de existência de interesse público, caso restem comprovadas as supostas irregularidades apontadas na peça inicial.
 (Fundamento: art. 103, § 1º, da Resolução - TCU 259/2014) 
	Sim

	Análise quanto ao interesse público: confirmadas as alegações do representante, restará configurada restrição indevida à competição.

	Conclusão quanto ao Exame de Admissibilidade

	6.	Presentes todos os requisitos de admissibilidade constantes no art. 87, § 2º, da Lei 13.303/2016, c/c os arts. 235 e 237, VII, do Regimento Interno/TCU, e no art. 103, § 1º, da Resolução - TCU 259/2014, a representação deve ser conhecida.

	D. Medida Cautelar - Avaliação dos Pressupostos

	Perigo da Demora

	Há decisão judicial ou administrativa, sem especificação de prazo, para suspender o andamento do processo licitatório ou a contratação?
	Não há informação

	No caso de contratações não decorrentes de Registro de Preços:
	O contrato decorrente do certame já foi assinado?
	Sim

	Análise:

	7.	Segundo a representante (peça 7) , a Comissão de Licitação está analisando a fase interna do certame para aprovação do Relatório Final da contratação da licitante Positivo. Aduz ainda a representante, conforme o item 4.1.1.13 do Manual da Petrobras para Contratação (MPC) , que só após o término dessa fase, o relatório será submetido à autoridade superior para determinar, ou não, a conclusão do processo de contratação, com a posterior celebração do contrato. (Em tempo: o contrato juntado por este auditor extraído do site Petronect, em 25/5/2020 (peça 4) , não foi celebrado, sendo apenas uma minuta) . 
7.1	Dessa forma, está afastado o pressuposto do perigo da demora, uma vez que não há informação clara e suficiente de quando se dará, ou não, a contratação.

	Perigo da Demora Reverso

	O serviço/bem é essencial ao funcionamento das atividades da Unidade Jurisdicionada?
	Não há informação

	A Unidade Jurisdicionada está coberta contratualmente pelo serviço com razoável vigência (há a possibilidade de voltar a fase ou refazer o certame, a depender da consequência da concessão de cautelar no caso concreto) ou admite prorrogação excepcional?
	Não há informação

	Caso haja a possibilidade de manutenção do contrato com a atual prestadora dos serviços, as condições dessa contratação seriam melhores (menor preço e atendimento satisfatório) que o que se está em vias de contratar?
	Não há informação

	Análise:

	8.	Não há como concluir acerca da presença do pressuposto, uma vez que não há informação sobre a essencialidade dos bens a serem adquiridos ou se existe contrato em execução que dê suporte à contratação pretendida.

	Plausibilidade Jurídica

	A Unidade Jurisdicionada está sujeita aos normativos supostamente infringidos?
	Sim

	Há plausibilidade nas alegações do representante ou nas verificações realizadas pela Unidade Técnica?
	Sim

	Há indício de sobrepreço ou superfaturamento?
	Não

	Há grave risco de lesão ao erário, inexecução ou execução insatisfatória do objeto?
	Não

	Análise quanto à plausibilidade jurídica e quanto à necessidade de adoção de medida cautelar:

	9.	Em síntese, o cerne da questão levantada na presente representação é saber se é devido a utilização de robô/dispositivo eletrônico para lançamento automático de lances na fase randômica da Licitação 7002987219 (fase de encerramento aleatória dos lances que dura de 1 a 30 minutos) , o que permitiu que a Positivo cobrisse os lances apresentados pelas empresas participantes, Lenovo e Dell, contrariando, segundo a representante, os princípios da legalidade, isonomia e competitividade e precedentes deste Tribunal (Acórdãos 1.647/2010, 656/2011, e 2.601/2011, todos do Plenário do TCU) .
10.	No âmbito da Administração Pública Federal (APF) , aí compreendendo a administração direta, autarquias e fundações públicas, órgãos integrantes do Sistema de Serviços Gerais (Sisg) , que, dentre outras funções, é fomentar contratações públicas, o Tribunal prolatou os acórdãos abaixo acerca do uso de robô em lances em licitações públicas operacionalizadas pelo sistema informatizado ComprasNet (www.comprasnet.com.br) :
	a) Acórdão 1647/2010-TCU-Plenário (relator: Min. Valmir Campelo) , que tratou de relatório de levantamento de auditoria realizado pela Secretaria de Fiscalização em Tecnologia da Informação (Sefti) na Secretaria de Logística e Tecnologia da Informação (SLTI/MP) do Ministério do Planejamento, Orçamento e Gestão, com o objetivo de conhecer o conjunto de sistemas informatizados que compõem ou subsidiam o portal www.comprasnet.gov.br, em que são realizados os pregões eletrônicos dos órgãos e entidades integrantes do Sistema de Serviços Gerais (Sisg) :
9.1. determinar à Secretaria de Logística e Tecnologia da Informação do Ministério do Planejamento, Orçamento e Gestão que:
 (...) 
9.1.13. no prazo de noventa dias adote meios de prover isonomia entre os licitantes do pregão eletrônico, em relação a possível vantagem competitiva que alguns licitantes podem obter ao utilizar dispositivos de envio automático de lances (robôs) ;
 (...) .
	b) Acórdão 2601/2011-TCU-Plenário (relator: Min. Valmir Campelo) , que tratou do monitoramento do item 9.1.13 do precitado Acórdão 1647/2010-TCU-Plenário:
9.1. assinar, com fundamento no inciso IX do art. 71 da Constituição Federal, o prazo de 60 (sessenta) dias para que a Secretaria de Logística e Tecnologia da Informação do Ministério do Planejamento, Orçamento e Gestão adote as providências necessárias ao exato cumprimento do que estabelecem o art. 3º da Lei nº 8.666/1993 e o parágrafo único do art. 5º do Decreto nº 5.450/2005 acerca da observância do princípio constitucional da isonomia, mediante a busca de alternativas, além da ação mencionada nos itens 5 e 6 da Nota Técnica 112/DLSG/SLTI/MP, para implementação rápida de mecanismos inibidores do uso de dispositivos de envio automático de lances em pregões eletrônicos conduzidos via portal Comprasnet, estabelecendo, se for o caso, instruções complementares sobre a matéria, conforme preconiza o art. 31 do Decreto nº 5.450/2005;
 (...) .
c) por fim, o Acórdão 2734/2015-TCU-Plenário (relator: Min. Bruno Dantas) , processo de monitoramento dos Acórdãos 1.647/2010, 1.793/2011 e 2.601/2011, todos do Plenário, que tratou dos sistemas Siasg e Comprasnet. Nessa ocasião, o TCU entendeu cumprida a determinação do item 9.1.13 do Acórdão 1647/2010-TCU-Plenário supramencionado, tenho em vista a implementação disponibilizada pela SLTI/MP no sistema Comprasnet, mediante a edição da IN-SLTI/MP 3/2011, alterada pela IN-SLTI/MP 3/2013. A seguir, extraio trecho do Relatório do TCU que embasou a aludida decisão:
2.1.68. A SLTI/MP editou a IN 3/2011, a qual foi posteriormente alterada pela IN 3/2013. A seguir transcreve-se trecho da IN SLTI/MP 3/2011, em versão consolidada (...) : 
Art. 1º-A O instrumento convocatório poderá estabelecer intervalo mínimo de diferença de valores entre os lances, que incidirá tanto em relação aos lances intermediários quanto em relação à proposta que cobrir a melhor oferta. (Incluído pela Instrução Normativa nº 3, de 4 de outubro de 2013) 
Art. 2º Na fase competitiva do pregão, em sua forma eletrônica, o intervalo entre os lances enviados pelo mesmo licitante não poderá ser inferior a vinte (20) segundos e o intervalo entre lances não poderá ser inferior a três (3) segundos. (Redação dada pela Instrução Normativa nº 3, de 4 de outubro de 2013) 
Art. 3º Os lances enviados em desacordo com o artigo 2º desta norma serão descartados automaticamente pelo sistema.
 (...) .
	c.1) ou seja, no âmbito da Administração Pública Federal, o citado normativo envolve regras que busca impor limitações aos lances ofertados pelos licitantes, tais como intervalos mínimos de duas espécies (temporais e econômicos) , entre os lances e entre os lances intermediários. Sobre essas medidas, cabe comentar, adicionalmente, que:
	c.1.1) em relação aos intervalos mínimos para apresentação de lances com diferença de valor (limitação econômica) , permitidos pelo novo artigo 1-A, tal regramento é salutar e busca prever mecanismos que coíbam a possibilidade de eventual licitante cobrir o menor preço ofertado com desconto irrisório, portanto, que não traga economicidade ao certame. Pela redação do citado normativo, tais intervalos mínimos deverão ser previstos pelo edital, para que possam ser exigidos pelo órgão/entidade licitante; 
	c.1.2) já a limitação temporal busca evitar diretamente a utilização de programas de tecnologia que conspurquem a competitividade, conhecida como "robô", ao prever o normativo que o intervalo entre os lances do mesmo licitante não poderá ser inferior a vinte (20) segundos e o intervalo entre lances não poderá ser inferior a três (3) segundos. Com essa medida preventiva simples, a maior vantagem indevida possível ao usuário de dispositivos automáticos de lances fica prejudicada, anulando-se o potencial prejudicial do uso de robôs à melhor isonomia entre participantes.
11.	A propósito, registro que o portal de compras do Banco do Brasil, Licitações-e, adotou as possibilidades constantes na aludida IN-SLTI/MP 3/2013 (Cartilha disponível em http://www.licitacoese.com.br/aop/lct/help/pt_br/site_intro/CartilhaComprador.pdf) . 
11.1	Ainda sobre a solução adotada pelo Banco do Brasil, o TCU prolatou o Acórdão 3040/2014-TCU-Plenário (relator: Min.-Subst. Marcos Bemquerer) , que considerou cumprido o item 9.3 do Acórdão 1216/2014-TCU-Plenário, o qual havia emitido comando semelhante sobre o uso de robôs, in verbis:
9.3. fixar prazo de 90 (noventa) dias, a contar da ciência, para que a Vice-Presidência de Governo do Banco do Brasil S/A adote providências para cumprimento do art. 3º da Lei 8.666/1993 e do parágrafo único do art. 5º do Decreto 5.450/2005, no tocante à observância do princípio constitucional da isonomia, mediante busca de alternativas para rápida implementação de mecanismos inibidores dos efeitos nocivos que o uso de dispositivos de envio automático de lances pode criar no ambiente concorrencial dos pregões eletrônicos realizados no portal Licitações-e, conforme verificado no pregão eletrônico 94/DALC/SEDE/2013, promovido pela Empresa Brasileira de Infraestrutura Aeroportuária (Infraero) ;
11.2.	Mais recentemente, o TCU prolatou o Acórdão de Relação 3.329/2020-TCU-2ª Câmara, da relatoria do Ministro André de Carvalho, em processo de representação que tratou do uso de robô em pregão eletrônico promovido pelo Banco do Brasil no âmbito da sua plataforma de compras Licitações-e.
12.	No presente caso, a Petrobras é regida por normas específicas, a Lei 13.306/2016 e o seu regulamento próprio de licitações e contratações (peça 5) , que usa o seu sistema eletrônico próprio Petronect (www.petronect.com.br) para ambiente operacional próprio às suas aquisições de bens e contratações de serviços. 
12.1. 	Tais normativos são omissos quanto à utilização de robô/dispositivo eletrônico na etapa de lances das propostas. 
12.2. 	Voltando a presente licitação, observo que o edital da licitação em tela também não traz qualquer vedação à utilização do sistema robotizado ou automatizado de lances no modo de disputa aberto, como foi o caso. No entanto, em obediência ao princípio constitucional da isonomia, entendo que o uso de sistema robotizado no envio de lances pode criar no ambiente dos pregões eletrônicos vantagem indevida de licitante que disponha de tal mecanismo caso não se tenha uma orientação restritiva a respeito do uso de tal software, a exemplo do teor da prefalada INSLTI/MP 3/2013.  
13.	Não obstante as alterações promovidas no sistema ComprasNet, infere-se que a plataforma Petronect, gerido pelo Petrobras (www.petronect.com.br) , não dispõe de qualquer mecanismo com vistas a coibir a utilização de softwares para envio automático de lances.
14.	Nesse contexto, verifica-se, na petição inicial (quadro à peça 1, p. 3, item 13) , o provável uso de robô pela empresa Positivo na face randômica dos lances (fase de encerramento automático) , haja vista os intervalos entre os lances terem sido de zero a dez segundos (13 dos 18 lances apresentados pela Positivo foram nesse intervalos, inclusive com alguns lances realizados em 0 (zero) ou 1 (um) segundo) , sendo ao que parece, pelo menos nesses casos de intervalo mínimo, impossível a operadores humanos cobrirem os lances automatizados, o que pode ter trazido àquela participante suposta vantagem competitiva, contrariando os princípios da competitividade e da isonomia previstos no art. 37, caput, e inciso XXI, da Constituição Federal; art. 31 da Lei 13.303/2016; e precedentes deste Tribunal (Acórdão 1647/2010-TCU-Plenário, da relatoria do Ministro Valmir Campelo; 2.601/2011-TCU-Plenário, da relatoria do Ministro Valmir Campelo; Acórdão 2734/2015-TCU-Plenário, da relatoria do Ministro  Bruno Dantas; Acórdão 1216/2014-TCU-Plenário, da relatoria da Ministra Ana Arraes; e Acórdão 3329/2020-TCU-Segunda Câmara, da relatoria do Ministro André de Carvalho) . 
14.1	Corroborando tal posicionamento, observa-se que a Positivo apresentou seu lance final apenas dez segundos após o lance da Lenovo, e entre o lance final apresentado pela Positivo (15h37m08s) e o momento em que o certame foi encerrado (15h37m10s) decorreram tão somente dois segundos. Nesse sentido, é possível inferir que, caso a representante ou outro participante se utilizasse de um dispositivo automatizado similar, poderia ter dado um lance nesse curto espaço de tempo (dois segundos) , podendo vir a se sagrar vencedora do certame, embora reconheço que os intervalos entre valores de todos os lances, inclusive dos últimos, tenham que ter observado o valor mínimo fixado pelo Edital, em R$ 50.000,00, denotando uma garantia mínima de certa economicidade para a administração contratante ao longo da sucessão de lances apresentados.
14.2	Cabe todavia observar também que o uso do robô, que, conforme ampla jurisprudência deste Tribunal, deve ser combatido pelo prejuízo potencial que causa à isonomia dos participantes, pode, a depender do caso, não necessariamente configurar comprometimento insanável de uma competição específica para a administração contratante. De fato, se há, no caso concreto, indícios de emprego de dispositivo automático de lances por uma das participantes, que restou vencedora, não é possível garantir que sua concorrente direta, ora representante, efetivamente teria condições ou real interesse de efetuar novo lance. Há, portanto, que se diferenciar a indicação do grau de interesse público existente no caso concreto daquele referente à questão mais ampla, de aparente falta de previsão de regra geral para adoção de mecanismos inibidores do uso indevido de robôs no âmbito das normas aplicáveis a certames eletrônicos promovidos pela Petrobras. Neste caso concreto, é possível identificar a realização de lances sucessivos com significativa competição entre os participantes, cabendo serem avaliados outros aspectos adicionais para melhor configuração de ter havido ou não prejuízo incontornável à legalidade e ao interesse público no procedimento. 
15.	Em vista desses motivos, resta configurado o pressuposto da plausibilidade jurídica, sendo necessário ouvir em oitiva prévia a Petrobras, com fulcro no art. 276, § 2º, do Regimento Interno do TCU, a respeito dos fatos levantados nestes autos, em especial por ter dado sequência a um certame com indícios de quebra do princípio da isonomia, nos termos a seguir:
	a) ausência de mecanismos com vistas a coibir a utilização de softwares para envio automático de lances (robôs) nos pregões eletrônicos realizados no portal Petronect, a exemplo do Pregão Eletrônico 7002987219, tendo em vista os fortes indícios de que a empresa vencedora do certame (Positivo Tecnologia S/A, CNPJ 81.243.735/0019-77) utilizou software para envio automático de lances (robôs) , considerando que a utilização desse mecanismo confere vantagem competitiva aos fornecedores que detêm a tecnologia em questão sobre os demais licitantes, com potencial comprometimento do princípio da isonomia insculpido no artigo no art. 37, caput, e inciso XXI, da Constituição Federal; art. 31 da Lei 13.303/2016; e precedentes deste Tribunal (Acórdãos 1.647/2010, da relatoria do Ministro Valmir Campelo; 2.601/2011, da relatoria do Ministro Valmir Campelo; Acórdão 2.734/2015, da relatoria do Ministro Bruno Dantas; Acórdão 1.216/2014, da relatoria da Ministra Ana Arraes, todos do Plenário; e Acórdão 3329/2020-TCU-Segunda Câmara, da relatoria do Ministro André de Carvalho) .
16.	Também deve ser promovida a oitiva da empresa vencedora do certame, a Positivo Tecnologia S/A, com fulcro no art. 250, inciso V, do Regimento Interno do TCU, para, no prazo de cinco dias, caso queira, manifestar-se sobre o uso de software para envio automático de lances (robô) no Pregão Eletrônico 7002987219 realizado pela Petrobras, uma vez que a constatação pode resultar em decisão do Tribunal no sentido de determinar a anulação de contrato em seu desfavor. 
17.	Com o fito de obter informações complementares para análise da matéria trazida aos autos quando da oitiva prévia da Petrobras a respeito da condução do certame em tela, seja ainda, diligenciada a entidade, a fim de encaminhar os seguintes documentos/esclarecimentos:
	a) informar a etapa atual da Licitação 7002987912, o valor estimado do certame e a vigência do contrato decorrente;
	b) impactos na empresa, caso haja indicativo de afronta às normas legais e/ou possibilidade de ocorrência de prejuízos à Administração, de eventual determinação do TCU para anulação do certame e atos dele decorrentes em função dos indícios de irregularidades verificados; e
	c) cópia da ata de realização do pregão eletrônico, indicando os lances ocorridos no certame.
18. 	Considerando a possibilidade de construção participativa das deliberações deste Tribunal, nos termos do art. 14 da Resolução-TCU 315/2020, propõe-se que a Petrobras tenha oportunidade de apresentar possíveis ações corretivas que poderão ser tomadas pela própria empresa para prevenir ou corrigir os indícios de irregularidades detectados ou remover seus efeitos, bem como, considerando as possíveis medidas a serem determinadas e/ou recomendadas pelo TCU, caso haja indicativo de afronta às normas legais e/ou possibilidade de ocorrência de prejuízos à Administração, ou na hipótese de serem insuficientes as alternativas apresentadas pela Petrobras para corrigir os indícios de irregularidades ou remover seus efeitos, propõe-se solicitar manifestação quanto aos possíveis impactos: i) de eventual determinação do TCU para anulação do certame e atos dele decorrentes em função dos indícios de irregularidades verificados; ii) da não prorrogação do contrato decorrente do certame por determinação desta Corte de Contas; iii) da adoção de mecanismos automáticos de prevenção ao uso indevido de robôs, similares aos já regularmente adotados nos sistemas Comprasnet e Licitações-e.
19.	Feitas essas considerações, propõe-se indeferir o pedido de medida cautelar, uma vez ausente o pressuposto do perigo da demora, essencial para sua concessão, consoante disposto nesta instrução.

	E. Impacto dos Encaminhamentos Propostos

	Haverá impacto relevante na Unidade Jurisdicionada e/ou na sociedade, decorrente dos encaminhamentos propostos?
	Não

	F. Pedido de Ingresso aos Autos, de Informações/Vistas/Cópias, e de Sustentação Oral

	Há pedido de ingresso aos autos?
	Não

	Há pedido de informações/vistas/cópia do processo?
	Não

	Há pedido de sustentação oral?
	Não

	G. Processos Conexos e Apensos

	Há processos conexos noticiando possíveis irregularidades na contratação ora em análise?
	Não

	Há processos apensos?
	Não

	H. Proposta de Encaminhamento

	20.	Em virtude do exposto, propõe-se:
20.1.	conhecer da representação, satisfeitos os requisitos de admissibilidade constantes no art. 87, § 2º, da Lei 13.303/2016, c/c os arts. 235 e 237, VII, do Regimento Interno deste Tribunal, e no art. 103, § 1º, da Resolução - TCU 259/2014;
20.2.	indeferir o pedido de concessão de medida cautelar formulado pelo representante, tendo em vista a inexistência dos elementos necessários para sua adoção;
20.3.	realizar a oitiva prévia da Petrobras, com amparo no art. 276, § 2º, do Regimento Interno/TCU, para que, no prazo de cinco dias úteis, se pronuncie quanto aos seguintes pontos relativos ao Pregão Eletrônico 7002987219:
	a) ausência de mecanismos com vistas a coibir a utilização de software para envio automático de lances (robôs) nos pregões eletrônicos realizados no portal Petronect, a exemplo do Pregão Eletrônico 7002987219, tendo em vista os fortes indícios de que a empresa vencedora do certame (Positivo Tecnologia S/A, CNPJ 81.243.735/0019-77) utilizou software para envio automático de lances (robôs) , considerando que a utilização desse mecanismo confere vantagem competitiva aos fornecedores que detêm a tecnologia em questão sobre os demais licitantes, com potencial comprometimento do princípio da isonomia insculpido no artigo no art. 37, caput, e inciso XXI, da Constituição Federal; art. 31 da Lei 13.303/2016; e precedentes deste Tribunal (Acórdãos 1.647/2010, 2.601/2011, Acórdão 2.734/2015, Acórdão 1216/2014-TCU-Plenário; e Acórdão 3329/2020-TCU-Segunda Câmara deste Tribunal) ;
	b) considerando a possibilidade de construção participativa das deliberações deste Tribunal, nos termos do art. 14 da Resolução-TCU 315/2020, solicita-se a apresentação de possíveis ações corretivas que poderão ser tomadas pela Petrobras para prevenir ou corrigir o indício de irregularidade detectado (uso de robô na fase de lances) ou remover seus efeitos;
	c) considerando as possíveis medidas a serem determinadas e/ou recomendadas pelo TCU, caso haja indicativo de afronta às normas legais e/ou possibilidade de ocorrência de prejuízos à Petrobras, ou na hipótese de serem insuficientes as alternativas apresentadas pela empresa para corrigir o indício de irregularidade ou remover seus efeitos, solicita-se manifestação quanto aos possíveis impactos: i) da possível determinação do TCU para anulação do Pregão Eletrônico 7002987219 e do contrato decorrente, em função do indício de irregularidade verificado; ii) da não prorrogação de contrato celebrado por determinação desta Corte de Contas; iii) da previsão de adoção, nos instrumentos convocatórios de certames em formato eletrônico promovidos pela Empresa com previsão de realização de disputa por lances entre os participantes, da utilização de mecanismos inibidores do usos de robôs, pelo risco de comprometimento da competição, da obtenção da melhor proposta para a Petrobras e da isonomia dos participantes, a exemplo da adoção de intervalos mínimos obrigatórios de tempo, impostos automaticamente pelo próprio sistema, entre os lances enviados por um mesmo licitante e por licitantes diferentes, em especial pela simplicidade, baixo custo e efetividade da solução, observada em plataformas eletrônicas de licitações públicas equivalentes que já os adotam regularmente [Portal de Compras do Governo Federal (Comprasnet) , e do Banco do Brasil S.A. (Licitações-e) ];
	d) demais informações que julgar necessárias; e
	e) designação formal de interlocutor que conheça da matéria para dirimir eventuais dúvidas, informando nome, função/cargo, e-mail e telefone de contato.
20.4.	realizar a oitiva da sociedade empresária Positivo Tecnologia S/A (CNPJ 81.243.735/0019-77) , nos termos do art. 250, V, do Regimento Interno/TCU, para, no prazo de cinco dias úteis, manifestar-se, caso queira, sobre o uso de software para envio automático de lances (robô) no Pregão Eletrônico 7002987219 realizado pela Petrobras, uma vez que pode resultar em decisão do Tribunal no sentido de determinar a anulação de contrato decorrente em seu desfavor, assim como sobre os pressupostos da cautelar pleiteada;
20.5.	diligenciar a Petrobras, com fundamento nos artigos 157 e 187 do Regimento Interno deste Tribunal, para que, no prazo de quinze dias, encaminhe cópia dos seguintes documentos e/ou esclarecimentos:
	a) informar a etapa atual da Licitação 7002987912, o valor estimado do certame e a vigência do contrato decorrente;
	b) cópia da ata de realização do pregão eletrônico, indicando os lances ocorridos no certame;
	d) demais informações que julgar necessárias; e
	e) designação formal de interlocutor que conheça da matéria para dirimir eventuais dúvidas, informando nome, função/cargo, e-mail e telefone de contato.
20.6.	alertar a Petrobras de que:
a) a sua manifestação quanto às alternativas para corrigir o indício de irregularidade verificado e quanto aos impactos das possíveis medidas adotadas pelo TCU será avaliada na proposição de mérito, mas não vincula as decisões desta Corte de Contas, notadamente quando os riscos decorrentes de sua adoção e/ou da manutenção de situação irregular não se coadunarem com o interesse público que se pretende tutelar;
b) a sua manifestação tampouco significa exercício de direito de defesa, o qual, se necessário, poderá ser feito nas etapas processuais posteriores;
c) a ausência de manifestação no prazo estipulado não impedirá o andamento processual, podendo o TCU vir a prolatar decisão de mérito, caso haja elementos suficientes que caracterizem afronta às normas legais e/ou possibilidade de ocorrência de prejuízos à Administração; e
d) a ausência de manifestação não será considerada motivo de sanção;
20.7.	encaminhar cópia da presente instrução à Petrobras e à empresa Positivo Tecnologia S/A, de maneira a embasar as respostas às oitivas.

Após a tramitação deste processo para o meu gabinete, a representante acostou novos elementos (peça 14) , intitulados de "memorial", em que reforça os fatos narrados na representação e solicita o ingresso nos autos como parte interessada.
É o relatório.

Heloisa Maria Pecorali Leite (OAB/SP 268.415).

Não atuou.

REPRESENTAÇÃO. POSSÍVEIS IRREGULARIDADES NA LICITAÇÃO 7002987219 CONDUZIDA PELA PETROBRAS. CONCESSÃO DE MEDIDA CAUTELAR. OITIVA.

REPRESENTAÇÃO (REPR)

Secretaria de Controle Externo de Aquisições Logísticas (Selog).

Trata-se de representação apresentada pela empresa Lenovo Comercial e Distribuição Ltda. (Lenovo) , com pedido de medida cautelar, acerca de possíveis irregularidades no âmbito da Licitação 7002987219, conduzida pela Petróleo Brasileiro S/A (Petrobras) , tendo por objetivo a contratação de empresa para fornecimento de desktops e notebooks com garantia estendida e acessórios, conforme especificações do Edital e seus adendos (peça 3, p. 18, item 1.1) .
A representante alega, em síntese, que (peça 1) :
a) a empresa Positivo Tecnologia S/A (Positivo) foi indevidamente declarada vencedora do certame, pois utilizou-se ilegalmente de robô/dispositivo eletrônico para lançamento automático de lances na fase randômica da licitação, permitindo, assim, que a Positivo cobrisse todos os demais lances apresentados pelas empresas participantes, a Lenovo e a Dell, contrariando os princípios da legalidade, isonomia e competitividade e precedentes deste Tribunal (Acórdãos 1.647/2010, 656/2011 e 2.601/2011, todos do Plenário) ;
b) tal dispositivo eletrônico permitiu que dois segundos antes do encerramento definitivo da etapa de lances, a Positivo desse o último lance, sagrando-se ilegalmente vencedora do certame pelo menor valor;
c) tal fato (uso de software/robô) foi comprovado na fase de encerramento randômico do certame (fase aleatória de 1 (um) a 30 (trinta) minutos do encerramento) quando se verificou que 13 (treze) dos 18 (dezoito) lances apresentados pela Positivo foram realizados com intervalos de tempo entre 0 (zero) a 10 (dez) segundos, conforme prova a tabela constante da petição inicial (peça 1, p. 3, item 13) , sendo humanamente impossível cobrir os lances automatizados;
d) "enquanto a LENOVO - que não se utiliza de métodos ilegais para a apresentação de lances - demora em torno de 20 segundos para a apresentação das suas propostas, há momentos em que a POSITIVO gasta zero ou um segundo para tanto" (grifos no original) ;
e) entrou com recurso administrativo contra a decisão da Comissão de Licitação que declarou vencedora a empresa Positivo pelo uso de robô na etapa de lances, porém, a Petrobras negou o recurso, alegando não haver qualquer irregularidade ou ilegalidade na utilização de robô para lançamento automático de lances (peça 3, p. 57) ;
f) a Comissão de Licitação está analisando a fase interna do certame para aprovação do Relatório Final da contratação da licitante Positivo; e
g) somente após o término da fase interna do certame, conforme o item 4.1.1.13 do Manual da Petrobras para Contratação (MPC) , o relatório será submetido à autoridade superior para determinar, ou não, a conclusão do processo de contratação, com a posterior celebração do contrato.
Por fim, a representante requer a concessão de medida cautelar e que seja anulado o certame.
Quanto à análise do mérito, a Selog concluiu que (peças 8 e 9) :
a) o contrato juntado aos autos (peça 4) , extraído do site Petronect, em 25/5/2020, não foi celebrado, sendo apenas uma minuta;
b) o pressuposto do perigo da demora não resta constatado, uma vez que não há informação clara e suficiente de quando se dará, ou não, a contratação;
c) o pressuposto do perigo da demora reverso não resta confirmado, uma vez que não há informação sobre a essencialidade dos bens a serem adquiridos ou se existe contrato em execução que dê suporte à contratação pretendida; e
d) o pressuposto da fumaça do bom direito restou configurado.
Nesse escopo, a Selog propõe (peças 8 e 9) :
i) indeferir o pedido de medida cautelar, uma vez ausente o pressuposto do perigo da demora, essencial para sua concessão;
ii) realizar a oitiva prévia da Petrobras, com fulcro no art. 276, § 2º, do Regimento Interno/TCU;
iii) realizar a oitiva da empresa Positivo Tecnologia S/A, com fulcro no art. 250, inciso V, do Regimento Interno/TCU; e
iv) diligenciar a Petrobras, com fundamento do art. 157 do Regimento Interno/TCU c/c o disposto no art. 14 da Resolução-TCU 315/2020, com o fito de obter informações complementares para análise da matéria trazida aos autos;
A representante acostou novos elementos (peça 14) , após o pronunciamento da unidade técnica, intitulados de "memorial", em que solicita o ingresso nos autos como interessada, além de destacar que:
i) a conduta ilícita da licitante POSITIVO se evidencia pelo fato de que, na fase de lances do certame, 13 (treze) dos 18 (dezoito) lances por ela apresentados foram realizados com intervalos de tempo entre 0 (zero) e 10 (dez) segundos, sendo que existem até mesmo lances realizados 0 (zero) segundos ou 1 (um) segundo após os lances realizados pela LENOVO, tempo comprovadamente insuficiente para a realização de um lance por um ser humano (peça 14, p. 1) ;
ii) a PETROBRAS não só declarou indevidamente a licitante POSITIVO como vencedora do certame, como afirmou expressamente que o Edital não traz qualquer disposição que impeça esse tipo de prática, até porque, para a Petrobras, " (...) o envio automático de lances, caso utilizado pela licitante vencedora, não configura vantagem competitiva dos fornecedores que detêm a tecnologia sobre os demais licitantes" (peça 14, p. 3) ;
iii) a contratação da POSITIVO pela PETROBRAS é iminente, o que poderá levar a uma consolidação da situação de ilegalidade e inconstitucionalidade ora apontada, gerando o risco de real ineficácia da decisão de mérito final a ser adotada por esse E. Tribunal (peça 14, p. 3) ; e
iv) o site de transparência da PETROBRAS mostra que sociedade de economia mista ainda possui contratos ativos para o fornecimento de desktops, inclusive com a própria POSITIVO, e cuja vigência somente se encerrará em maio/2021 (peça 14, p. 5) .
A representação deve ser conhecida por estarem presentes os requisitos de admissibilidade constantes no art. 87, § 2º, da Lei 13.303/2016, c/c os arts. 235 e 237, inciso VII, do Regimento Interno/TCU, e no art. 103, § 1º, da Resolução - TCU 259/2014.
Entendo estar presente o pressuposto da fumaça do bom direito, conforme ressaltado pela Selog, haja vista a existência de indícios do uso ilegal de robô pela empresa Positivo na oferta dos lances, o que contraria os princípios da competitividade e da isonomia previstos no art. 37, caput, e inciso XXI, da Constituição Federal; art. 31 da Lei 13.303/2016; e precedentes deste Tribunal (Acórdãos do Plenário/TCU: 2.734/2015, relator Ministro Bruno Dantas; 1.216/2014, relatora Ministra Ana Arraes; e 2.601/2011 e 1.647/2010, relator Ministro Valmir Campelo; e Acórdão de Relação 3.329/2020-TCU-2ª Câmara, relator Ministro-Substituto André de Carvalho) . 
De fato, as informações trazidas pela representante e analisadas pela Selog indicam a existência de intervalos entre os lances ofertados pela Positivo de zero a dez segundos e de zero a um segundo (peça 1, p. 3-5) . Sobre esse aspecto, acompanho o entendimento da unidade técnica de que, pelo menos nesses casos de intervalo mínimo, seria impossível a operadores humanos cobrirem os lances automatizados, o que pode ter trazido à empresa Positivo suposta vantagem competitiva, contrariando os princípios da competitividade e da isonomia.
Além disso, entre o lance final apresentado pela Positivo (15h37m08s) , no valor de R$ 118.250.000,00 (cento e dezoito milhões e duzentos e cinquenta mil reais) , e o momento em que o certame foi encerrado (15h37m10s) decorreram tão somente dois segundos (peça 1, p. 4) .
Friso que o Tribunal tem combatido o uso de softwares de remessa automática de propostas comerciais em no ambiente concorrencial dos pregões eletrônicos (robôs) , consoante a jurisprudência acima mencionada, em vista do potencial prejuízo ao princípio constitucional da isonomia previsto no art. 37, caput, e inciso XXI, da Constituição Federal.
Considero também presente o pressuposto do perigo da demora, ante a iminência da assinatura do contrato oriundo do certame. Isso porque não há informação nos autos, consoante afirmado pela Selog, do prazo de tramitação para assinatura da minuta do contrato extraída do endereço eletrônico Petronect, em 25/5/2020, e acostada à peça 4. Ademais, o valor da contratação alcança o montante de R$ 118,25 milhões, indicando que os fatos trazidos pela representante requerem apuração antes da celebração do contrato, para que não haja perda da eficácia da decisão de mérito deste Tribunal.
Quanto ao perigo da demora reverso, entendo não restar configurado. Isso porque, de acordo com a informação constante da peça 14, p. 5, encontra-se vigente, com prazo de término fixado para 18/5/2021, contrato firmado entre a Petrobras e a empresa Positivo no valor de R$ 13,05 milhões, tendo por objetivo o fornecimento de desktops.
Assim, ante a constatação dos pressupostos da fumaça do bom direito e do perigo da demora, posiciono-me pela concessão da medida cautelar prevista no art. 276, caput, do Regimento Interno do TCU.
Acompanho ainda a proposta da unidade técnica no sentido de realizar diligência junto à Petrobras para obtenção de informações e documentos necessários ao exame de mérito dos autos, assim como da manutenção da medida cautelar ora proposta.
Por fim, manifesto-me pelo indeferimento do pedido de ingresso nos autos formulado pela representante, uma vez que a sua participação como licitante no certame sobre o qual se alegam indícios de irregularidade não caracteriza a possibilidade de lesão a direito subjetivo próprio em decorrência da deliberação que vier a ser adotada, nos termos dos Acórdão 90/2020-TCU-Plenário, 1.686/2019-TCU-Plenário, e 1.251/2017-TCU-Plenário, entre outros.
Assim, indefiro o pedido da representante de ingresso nos autos como parte interessada, por não estarem atendidos os requisitos constantes do art. 146 do Regimento Interno do TCU, sem prejuízo de assegurar vista e cópia integral dos autos para apresentação de memoriais que possam auxiliar o posicionamento final desta Corte. 
Diante do exposto, VOTO para que seja adotada a minuta de deliberação que ora trago ao exame deste Colegiado.
TCU, Sala das Sessões Ministro Luciano Brandão Alves de Souza, em 3 de junho de 2020.
Ministro VITAL DO RÊGO 
Relator